【裁判字號】    95,上更(一),165
【裁判日期】    951212
【裁判案由】    損害賠償
【裁判全文】
臺灣高等法院民事判決               95年度上更(一)字第165號
上  訴  人  乙○○（兼楊麗玉之承受訴訟人）
訴訟代理人  吳奎新律師
複 代 理人  鍾賢斌律師
上  訴  人  丁○○（即楊麗玉之承受訴訟人）
            甲○○
被上 訴 人  丙○○
訴訟代理人  施竣中律師
上列當事人間損害賠償事件，上訴人對於中華民國92年8月29日
臺灣臺北地方法院91年度訴字第2597號第一審判決提起上訴，經
最高法院發回更審，本院於95年11月28日言詞辯論終結，判決如
下：
    主  文
原判決除確定部分外，關於命上訴人連帶給付超過新臺幣伍拾萬
捌仟壹佰貳拾肆元本息部分及該部分假執行之宣告暨訴訟費用之
裁判均廢棄。
上開廢棄部分，被上訴人在第一審之訴及假執行之聲請均駁回。
其餘上訴駁回。
第一、二審及發回前第三審訴訟費用（確定部分除外）由上訴人
連帶負擔十九分之五，餘由被上訴人負擔。
    事實及理由
一、被上訴人起訴主張：被上訴人於民國90年10月7日與上訴人
    乙○○簽訂修建工程第二次合約書（下稱系爭合約），約定
    由上訴人乙○○就坐落台北市○○○路○段26巷48號1至4樓
    房屋（下稱系爭房屋）進行修繕（下稱系爭工程），總工程
    款新台幣（下同）249萬3,500元，工程期限必須於90年12月
    30日前完工，如因上訴人乙○○未能如期完工並有不按圖施
    工之事實，被上訴人得逕行解除系爭合約，上訴人乙○○應
    賠償被上訴人全數工程款及每審之訴訟費用12萬元，並由上
    訴人甲○○及楊麗玉（按，楊麗玉於訴訟繫屬中之94年3月9
    日死亡，本院前審於95年5月19日裁定由其繼承人即上訴人
    乙○○、丁○○為楊麗玉之承受訴訟人續行訴訟）擔任連帶
    保證人。詎開工後，竟發生未按圖施工及偷工減料，甚至惡
    意將柱筋鋼筋切斷等情事，造成系爭房屋嚴重傾斜，完工遙
    遙無期。依系爭合約第16條約定，被上訴人以起訴狀繕本之
    送達為解除系爭合約之意思表示等情，爰依系爭合約第8條
    及第20條約定，求為命上訴人連帶給付被上訴人全數工程款
    249萬3,500元及訴訟費用12萬元，並加給法定遲延利息之判
    決（原審判決上訴人應連帶給付被上訴人249萬3,500元本息
    ，並駁回被上訴人其餘之訴，被上訴人就其敗訴部分未聲明
    上訴，已告確定。本院前審將原審所為被上訴人勝訴部分之
    判決於超過60萬元本息部分廢棄，改判駁回其訴，並駁回上
    訴人其餘之上訴，上訴人就其敗訴部分，依法不得上訴，已
    告確定。茲本院僅就原審判命上訴人應連帶給付被上訴人18
    9萬3,500元本息部分予以審理），並答辯聲明：上訴駁回。
二、上訴人則以：上訴人乙○○、甲○○進場修繕系爭房屋時，
    係依被上訴人指示保留舊樑柱，並將舊樑柱加粗加寬成為外
    露樑柱，是關於舊柱不移及決定柱斷面、柱心距之修正事實
    ，被上訴人早已知情，且兩造於90年11月7日雙方對此有協
    議，而台北市建築師公會鑑定報告書（下稱鑑定報告書）第
    8頁亦如此認定。嗣因該樑柱修正未完成，雙方協議不再施
    作而由上訴人減價12萬元，雙方既已協議減價補貼，被上訴
    人不應再為請求。被上訴人為了擴大室內空間，未經上訴人
    乙○○同意，私下指示上訴人甲○○不按設計圖施作，於完
    工後直接撥款予上訴人甲○○，則系爭工程因被上訴人任意
    變更原設計圖之內容，造成樑柱位置與原設計不同，因而影
    響房屋結構所導致房屋發生些微傾斜問題，與上訴人乙○○
    無關。況本件係整修房屋而非重建，舊屋本有些微傾斜，施
    作結果有些微傾斜，亦屬當然。再者，本件工程款含追加部
    分總計為254萬3,500元，所有工程已完成百分之八十，應領
    金額為203萬4,800元，但實領為156萬7,000元，被上訴人應
    再付款46萬7,800元，上訴人可主張直接扣抵鑑定修補費用
    。依台北市建築師公會對於缺失鑑定項目修補費用為40萬2,
    870元，然其中柱偏心、傾斜、修補部分鑑定為25萬6,000元
    ，此部分既已協議以12萬元補償，應扣除此部分之金額。退
    步言，至少亦應扣除12萬元。又追加正面二根樑柱之工程款
    10萬元，被上訴人僅付5萬元，應再扣除5萬元之金額，扣抵
    後，被上訴人並無任何款項可為請求。系爭工程依鑑定報告
    書、台北市土木技師公會工程鑑估報告書（下稱鑑估報告書
    ）、吳鎮鯤結構技師之民宅結構檢核報告書（下稱檢核報告
    書）鑑定結果，均顯示為非重要之瑕疵，且上述瑕疵皆得改
    善並無立即性之危險，無須將房屋拆除重建。縱認上訴人乙
    ○○有疏失而應負責，惟系爭合約第8條之約定，屬違約金
    性質，且視為因不履行而生損害之賠償總額，依民法第252
    條規定，應酌減違約金等語，資為抗辯，並上訴聲明：(一)原
    判決不利於上訴人部分（確定部分除外）廢棄。(二)上開廢棄
    部分，被上訴人在第一審之訴及假執行之聲請均駁回。
三、經查被上訴人於90年10月7日與上訴人乙○○簽訂系爭合約
    ，約定由上訴人乙○○施作系爭工程，總工程款249萬3,500
    元（即1樓至4樓修繕工程款200萬元、5樓樓板修建工程款25
    萬元、1樓至4樓追加工程款16萬7,000元、2萬6,500元、5萬
    元），工程期限必須於90年12月30日前完工，如因上訴人乙
    ○○未能如期完工並有不按圖施工之事實，被上訴人得逕行
    解除系爭合約，上訴人乙○○應賠償被上訴人全數工程款，
    並由楊麗玉及上訴人甲○○擔任連帶保證人。嗣因上訴人甲
    ○○將鋼筋剪斷，被上訴人乃與上訴人乙○○簽訂切結書等
    事實，為兩造所不爭執，並有修建工程合約書、切結書及追
    加工程報價單可稽（原審卷(一)7-46、193-198頁），自堪信
    為真實。
四、被上訴人另主張上訴人乙○○開工後，發生未按圖施工、偷
    工減料及惡意將柱筋鋼筋切斷等情事，造成系爭房屋嚴傾斜
    ，完工遙遙無期等情，雖為上訴人所否認，並以上開情詞置
    辯，惟查：
  (一)被上訴人主張系爭工程部分柱尺寸、方向不符，即柱斷面、
    柱心距離與原設計不符之事實，業據提出鑑估報告書、檢核
    報告書及奇泰工程顧問有限公司測量成果報告書（下稱成果
    報告書）為證。經查該鑑估報告書第2頁現況檢測第4條記載
    ：「(一)現有柱施工斷面及柱心距離與設計圖尺寸皆不一樣，
    且各層不相同．．．(二)．．．現場施工尺寸與設計斷面及協
    議斷面皆不相同，且各層相同位置柱之斷面有差異。(三)柱心
    至柱心距離與原設計皆不相同，且各層相同處之柱心距離亦
    不相同，如新編號C4至C6柱心距離於2樓為390CM，4樓則為4
    22公分，偏心甚多，C5至C7柱心距離2樓為397CM，4樓為383
    公分」，且證人即台北市土木技師公會負責前開報告之鑑定
    技師楊坤燦證稱：「現況及結論，主要是柱斷面與柱心距離
    與原設計不符，這是我們現場勘驗測量的」、「我是依照原
    設計圖標示，再到現場測量各個柱的長寬」等語（原審卷(二)
    31、33頁）；再依成果報告書中鑑定標的物室內水平監測點
    觀測位置編號示意圖，系爭建物4樓層柱間距離，柱斷面距
    離皆不相同，自堪認系爭工程確有柱斷面、柱心距離與原設
    計不符之情形。雖上訴人辯稱系爭工程屬修繕工程，原來之
    樑柱位置未變動過，最初設計時未實際測量，如果設計師繪
    圖之前有實際測量，即不會有誤差云云，惟繪製原建築圖之
    結構技師馬一龍證稱：「．．．我畫這圖（建築圖）之前有
    到現場實際測量，平面圖上柱子的位置，不是原來柱子的位
    置，在原來柱的旁邊，我所委託是舊房屋的修建，是利用舊
    房子的條件去做修建，我所設計的柱子在原來柱的旁邊」、
    「（問：設計新柱在舊柱旁邊的工程考量為何？）安全的顧
    慮，有2點：舊屋拆除安全的維護，修建結構的安全，日後
    舊柱可保留也可拆除，完全看裝修的考量，裝修後的房屋是
    靠新柱子支撐結構」等語（原審卷(一)310-311頁），姑不問
    系爭房屋原有柱心位置有無各樓層距離不一之情形，證人馬
    一龍繪製建築圖時，即重新設計柱之位置，上訴人乙○○依
    約即應按圖施作，惟上訴人乙○○施作結果柱斷面、柱心距
    離與原設計不符，自難諉為係原有柱位置偏斜所致，是上訴
    人所為此部分之抗辯，不足採信。又被上訴人主張系爭房屋
    嚴重傾斜之事實，亦以鑑估報告書及成果報告書為證。查成
    果報告書中鑑定標的物牆柱角傾斜觀測位置及相片編號示意
    圖測得標的物3處之傾斜差值，分別為傾斜差值21.1CM、傾
    斜率1/63，傾斜差值7.1CM、傾斜率1/188，傾斜差值12.3CM
    、傾斜率1/93；鑑估報告書現況檢測第9點載明「1.依民國9
    1年5月1日奇泰工程顧問有限公司所製作該建物測量成果報
    告書加以測量.... 傾斜率未見變化.... 2.依申請人要求，
    加測P4、P5兩條測線，傾斜率分別為1/75、1/93。3.依奇泰
    工程顧問有限公司同份測量報告，1樓地板高程測量得出之
    傾斜率分為1/653、1/712、1/1030、1/124。2樓地板高程測
    量得出之傾斜率分為1/409、1/255、1/1599、1/126。3樓地
    板高程測量得出之傾斜率分為1/682、1/384、1/1470、1/14
    50。4樓地板高程測量得出之傾斜率分為1/1553、1/1544、1
    /111、1/736」，自堪信系爭建物確有傾斜之情形。按馬一
    龍技師繪製系爭建物之設計圖時，就改建工程施工程序，各
    樓結構平面圖、長向剖面圖、正立面圖、結構平面圖、結構
    配筋皆有詳細之設計，依其設計圖，顯非設計一傾斜之建物
    ，且證人楊坤燦亦證稱「（問：建物的傾斜對結構安全的影
    響是否比柱偏心或柱斷面與原設計不符所造成的影響更大？
    ）我只能說都有影響。一般正規的施工，每施作一層都會校
    正，每一層都會做放樣」、「可能未作放樣或放樣不確實」
    等語（原審卷(二)32頁），足認系爭房屋傾斜係上訴人未依圖
    施作所致。再依鑑定報告書記載：「．．．(2)柱斷面、柱心
    距之修正與調整，本項雖於90年11月7日業主與施工單位雙
    方達成協議，但事後現場之施作，仍未依協議修正完成。(3)
    上、下樓層之柱心偏位及傾斜部分，於現場狀況並未改善完
    成。．．．(5)本工程部分之柱底部及樓梯部分，因灌注時未
    充分搗實。有蜂窩等缺失發生。(6)新砌磚牆面未與柱面齊平
    ，部分砌磚未達頂部。(7)部分樓板灌注突出牆面。(8)冷熱水
    管未按圖施工，排水管未依工程標準施作U型彎頭」等語（
    本院上字卷118頁、外放證物），堪認系爭工程確有未按圖
    施工之情形，上訴人否認有未按圖施工之情事，並不可採。
  (二)上訴人雖辯稱兩造已就系爭工程瑕疵達成和解，被上訴人不
    得再行主張瑕疵，亦不得行使解除權云云，並提出切結書為
    證，惟查該切結書全文為：「本人乙○○及連帶保證人楊麗
    玉承諾並保證工地重慶北路1段26巷48號工程，因下包商甲
    ○○的下包鋼鐵工黃美元蓄意切掉柱鋼筋，並將糞管及排水
    管塞滿水泥等惡意毀損行為，究其因為包商不按圖施工，將
    長短樑方向顛倒，基礎鋼筋七分改為五分，1樓版筋四分改
    為三分，基礎挖掘未達標準，電錶缺少壹個，1樓樑柱尺寸
    不合，包護層不足，模版瑕疵需修理，不甘要付修理費，及
    要敲詐5樓版更變的價格，伊等以業主工程需迅速完工等因
    素不斷的刁難、恐嚇、敲詐等忍無可忍的行為，茲承諾並保
    證工地今後有任何毀損的行為可造成任何的損失願無條件負
    賠償及修護的責任並擔負刑責。本人乙○○願負工地主任陸
    萬伍仟元，一半的薪資，業主願共同分擔二個月，一半的薪
    資，超過的部分由乙○○負擔，及逾期違約金」，繹其文義
    ，此切結書係上訴人乙○○出具予被上訴人，向被上訴人承
    諾爾後如下包再有毀損工地之行為，其願負賠償責任，被上
    訴人並未簽名，亦無任何拋棄已發生之損害賠償請求權之文
    義，尚難認兩造就上訴人乙○○不按圖施工之責任已為和解
    。雖該切結書之見證人林添勝證稱切結書係表示以前所做的
    算了，事後要按切結書承諾施作云云（原審卷(一)326頁），
    然為被上訴人否認，且雙方如確以此切結書和解，因契約就
    未按圖施作有賠償之約定，已發生之賠償責任，為避免爭執
    ，衡情應詳為記載，惟該切結書就此隻字未提，僅保證後續
    依約施作，則是否如證人林添勝所述，雙方同意以前施作的
    皆算了等情，即堪質疑；況證人林添勝另證稱「（問：當天
    做見證雙方交談的內容如何？）甲○○有破壞被上訴人的工
    地的東西，乙○○要負責補強起來，甲○○也不能去報違建
    ，重點大概是如此」等語（原審卷(一)327頁），顯見上訴人
    乙○○至少仍須負責補強，並非以前施作皆算了，亦難憑證
    人林添勝之證言逕認被上訴人有為和解之意，是上訴人辯稱
    此部分兩造已和解，被上訴人不得再為請求，亦不可採。
  (三)上訴人乙○○既有未按圖施作之情形，依系爭合約第8條違
    約罰則第1項「乙方（即上訴人乙○○）倘不按圖施工需賠
    償甲方（即被上訴人）全數工程款不得異議，．．．」之約
    定，上訴人乙○○應賠償被上訴人全數工程款，且核其性質
    應為上訴人乙○○不按圖施作所生損害賠償額預定性之違約
    金（民法第250條第2項參照）。又按損害賠償之預約與無償
    贈與契約不同，如其預行約定之賠償額數，果與實際損害顯
    相懸殊者，法院自得以當事人實際所受損失為標準，酌予核
    減（最高法院19年上字第2340號判例參照）。查依鑑估報告
    書記載「本工程柱斷面大小不一，且柱心距離每層皆不相同
    ，此有可能施工中放樣不確實或未放樣，致造成柱偏心現象
    ，對結構安全有不良影響」、「依奇泰公司測量報告柱最大
    傾斜率為1/63，版最大傾斜率為1/111，此對建物結構皆有
    不良影響（依台北市建築物工程施工損害鄰房鑑定手冊規定
    ，房屋傾斜超過1/200，應估列修復及補強費用，超過1/100
    時，需作安全性評估）」、「由上述5點原因（除上述2點外
    ，另包含鋼筋量不足、樓層接合處有截角及4樓主筋多支被
    切斷等情），建議此建物應速作安全鑑定及補強措施，以維
    建物安全」等語，及台北市建築師公會補充鑑定函謂「本案
    鋼筋瓦斯壓接部分耐震能力是否因而不足，仍需經專業之結
    構安全鑑定再進一步判定」、「本案鋼筋已灌漿，再做鋼筋
    強度試驗之機會也已微乎其微，是故本案並無明顯之數據證
    明目前的結構已可完全無安全顧慮」等語（本院上字卷119
    頁），被上訴人主張上訴人乙○○未按圖施作之結果，已使
    系爭房屋之結構受有變化，有結構安全之顧慮等語，應為可
    採。本院審酌(1)系爭工程之瑕疵經台北市建築師公會鑑定結
    果，其修復及補強費用共約40萬2,870元（鑑定報告書附件
    九），因該金額並未包含稅捐及管理費，而上開費用乃將來
    修繕時一定且屬合理必要之支出，即觀諸鑑估報告書亦認為
    應另包括稅金及包商管理費，則上開修復及補強費用加計兩
    造不爭執之營業稅百分之五及管理費百分之三（本院上更字
    卷63頁背面）後，應為43萬5,100元（元以下四捨五入）；
    (2)台北市土木技師公會鑑估未包含建物補強費用，未施作部
    分之費用為152萬1,524元，此金額經扣除因上訴人乙○○未
    施作完成，致被上訴人無需給付之工程款92萬6,500元（按
    ，系爭工程全部工程款為249萬3,500元，上訴人已領取工程
    款156萬7,000元，為兩造不爭執，上訴人約完成系爭工程百
    分之六十，詳後述(四)）後為59萬5,024元；(3)系爭合約第6條
    約定工程期限為80日（自90年10月10日至90年12月30日），
    則其修復補強所需時間最長亦應在80日內可完成，被上訴人
    因系爭工程之瑕疵無法使用系爭房屋所受之損失亦無逾80日
    之可能，則被上訴人因修復補強系爭工程之瑕疵無法使用系
    爭房屋而須另行租屋之期間，最長亦無逾80日之可能。依被
    上訴人所提出之房屋租賃契約書所載，其另行租屋每月租金
    為2萬6,000元（原審卷(一)98頁），以3個月（90日）計，被
    上訴人因此另行支出之租金損害為7萬8,000元，被上訴人逾
    此金額之租金計算（見本院上更字卷23頁被上訴人提出之損
    害明細表），於法無據。另被上訴人並未能舉證證明其於上
    開修復補強期間有將系爭房屋1、2樓出租之預定計劃，其主
    張有該1、2樓無法出租之租金收入損害，於法無據。另被上
    訴人主張受有訴訟費用（包括鑑定費用等）之損害部分，因
    訴訟費用由受敗訴確定之人負擔，得經由確定訴訟費用額請
    求上訴人負擔，被上訴人於此計算損害，於法無據。至被上
    訴人主張受有自行鑑定費用、設計費及精神上痛苦等損害，
    亦於法無據等情，認本件違約金之約定應酌減為110萬8,124
    元（435,100元＋595,024元＋78,000元＝1,108,124元）為
    相當。
  (四)上訴人雖又辯稱系爭工程已完成百分之八十，應領工程款金
    額應為203萬4,800元（2,543,500元×80%=2,034,800元），
    扣除已領款之156萬7,000元，被上訴人尚有46萬7,800元未
    給付，上訴人可主張扣抵云云。惟查系爭合約第4條約定付
    款辦法：「依工程實際進度計價付款（見附件）」，而依系
    爭合約附件「工程付款比率」所載，兩造係約定分6期付款
    ，以各樓層樓板完成時為其各期付款時間，上訴人乙○○、
    甲○○已簽收至第4期之工程款，共110萬元，第5期工程款
    約定在全部工程完工時給付（原審卷(一)10-11頁），另追加
    工程部分已由下包商甲○○、詹定承直接領走5萬元、41萬7
    ,000 元，合計已領取工程款156萬7,000元，約佔全部工程
    款百分之六十，而上訴人既未完成系爭工程，依約自不得領
    取尾款，上訴人辯稱系爭工程已完成百分之八十，被上訴人
    尚有46萬7,800元未給付云云，並未舉證以實其說，上訴人
    主張以尚未給付之工程款扣抵，自無可採。
五、綜上所述，被上訴人依系爭合約第8條之約定及連帶保證之
    規定，請求上訴人連帶給付110萬8,124元及自起訴狀繕本送
    達之翌日即上訴人乙○○自91年5月17日起、上訴人甲○○
    自91年5月15日起、上訴人丁○○自91年6月28日起，均至清
    償日止，按年息百分之五計算之利息部分，自屬應予准許；
    至被上訴人逾此金額之請求，即屬不應准許。原審命上訴人
    連帶給付部分中，除已確定之60萬元本息部分外，就超過50
    萬元8,124元本息部分，為上訴人敗訴之判決，並為假執行
    之宣告，自有未合，上訴論旨指摘原判決此部分為不當，求
    予廢棄改判，為有理由，爰改判如主文第2項所示；就上開
    50萬元8,124元本息部分，為上訴人敗訴之判決，並為假執
    行之宣告，核無違誤，上訴論旨指摘原判決此部分為不當，
    求予廢棄，為無理由。
六、兩造其餘之攻擊或防禦方法及未經援用之證據，經本院斟酌
    後，認為均不足以影響本判決之結果，自無逐一詳予論駁之
    必要，併此敘明。
七、據上論結，本件上訴為一部有理由，一部無理由，依民事訴
    訟法第450條、第449條第1項、第79條、第85條第2項，判決
    如主文。
中    華    民    國    95    年    12    月    12    日
                    民事第十三庭
                        審判長法  官  陳昆煇
                              法  官  李錦美
                              法  官  陳駿璧
正本係照原本作成。
不得上訴。
中    華    民    國    95    年    12    月    13    日
                              書記官  黃  愛


司法院資訊處製作；財團法人民間司法改革基金會備份。
